【裁判字號】    95,重訴,269
【裁判日期】    970325
【裁判案由】    撤銷調解
【裁判全文】
臺灣桃園地方法院民事判決             95年度重訴字第269號
原      告  庚○○
            己○○
            子○○
            丙○○
            癸○○
            寅○○
            丁○○
                        號
            乙○○
            甲○○
            卯○○
共      同
訴訟代理人  紀復儀律師
被      告  天○○
            亥○○
            戌○○
            地○○
            酉○○
            辰○○
            申○○○
            巳○○
            未○○
            午○○
共      同
訴訟代理人  簡長順律師
被      告  壬○○
            丑○○
            辛○○
            戊○○
            宇○○○
上列當事人間請求撤銷調解事件，於民國97年月24日辯論終結，
本院判決如下：
    主  文
被告天○○、亥○○、地○○、戌○○、酉○○、巳○○、辰○○、未○○、午○○、申○○○等十人與被告壬○○、丑○○、
辛○○、戊○○、宇○○○等五人之被繼承人宙○○於民國94年
7 月26日在本院94年度桃調字第94號調解程序所為之調解行為，
應予撤銷。
訴訟費用由被告天○○、亥○○、地○○、戌○○、酉○○、巳
○○、辰○○、未○○、午○○、申○○○各負擔十一分之一；
餘由被告壬○○、丑○○、辛○○、戊○○、宇○○○連帶負擔
十一分之一。
    事  實
甲、原告方面：
一、聲明：請求判決如主文所示。
二、陳述：
（一）原告與被告壬○○、丑○○、辛○○、戊○○、宇○○○
      （下稱被告壬○○等5 人）之被繼承人宙○○（民國95年
      4 月26日死亡）間因坐落桃園縣蘆竹鄉南崁廟口羊稠坑小
      段4016等地號之土地徵收補償費糾紛，爭訟多年，經本院
      86年度重訴字第149 號、台灣高等法院87年度重上字第
      213 號、最高法院89年度台上字第881 號、台灣高等法院
      89年度重上更一字第61號、最高法院91年度台上字第1446
      號判決宙○○敗訴確定，宙○○即利用於台灣高等法院87
      年度重上字第213 號判決時宣告得假執行之機會，提供擔
      保金後假執行領走原告應得之補償金，原告乃依民法不當
      得利之法律關係對宙○○提起民事訴訟，本院92年度重訴
      字第91號即判命宙○○應給付原告庚○○、己○○、癸○○、寅○○各新台幣（下同）887,097 元、子○○1,559,
      247 元、丙○○、丁○○、卯○○、張永需、甲○○各
      311,848 元，及均自89年5 月5 日起至清償日止，按週年
      利率5%計算利息，該案嗣經台灣高等法院93年度重上字第
      297 號、最高法院95年度台上第591 號判決駁回宙○○之
      上訴而確定。
（二）本院92年度重訴字第91號確認之債權即原告對宙○○之債
      權，宙○○於訴訟中敗訴之際，慫恿其遠房親戚即被告天
      ○○等、亥○○、地○○、戌○○、酉○○、巳○○、辰
      ○○、未○○、午○○、申○○○等人（下稱被告天○○
      等10人）對原告及宙○○訴請塗銷分割共有物之繼承登記
      ，經本院91年度家訴字第100 號、台灣高等法院93年度家
      上字第344 號判決，上訴後目前由最高法院審理中。
（三）除上開塗銷分割共有物繼承登記之訴訟外，被告天○○等
      10 人 與宙○○間竟利用法院之調解程序，達成調解合意
      （即本院94年度桃調字第94號調解事件），宙○○同意給
      付被告天○○等10人共660 萬元及自83年1 月11日起至清
      償日止之法定遲延利息。
（四）宙○○於本院91年度家訴字第100 號民事判決後，明知判
      決書已認定被告天○○等10人並無繼承權，卻仍單獨與渠
      等做成調解合意行為，由宙○○支付660 萬元予被告天○○等10人，雖91年度家訴字第100 號判決遭台灣高等法院
      廢棄改判，惟依台灣高等法院之判決意旨以觀，仍認當事
      人應回復未辦理繼承登記前之狀態，屆時被告天○○等10
      人即可繼承，宙○○實無理由給付天○○等10人共660 萬
      元，可見宙○○與天○○等10 人 所達成之調解，為宙○○之無償行為，且有害於原告對宙○○請求不當得利之債
      權；被告壬○○、丑○○、辛○○、戊○○、宇○○○等
      5 人為宙○○之繼承人，應繼承宙○○之權利、義務，為
      此，依民法第244 條第1 項規定，訴請撤銷被告天○○等
      10 人 與宙○○於94年7 月26日在本院94年度桃調字第94
      號損害賠償事件所為之調解行為。
（五）原告係於95年5 月16日之後，本院民事執行處製作分配筆
      錄時，才知宙○○與被告天○○等人有此調解之情事，故
      未逾請求撤銷詐害債權1年之除斥期間。
（六）又按債權人依民法第244 條規定，撤銷債務人所為之有償
      或無償行為者，祇需具備（1） 為債務人所為之無償行為
      （2） 其法律行為有害於債權人（3） 其法律行為係以財
      產權為目的（4） 如為有償之法律行為，債務人於行為時
      ，明知其行為有害於債權人，受益人於受益時，亦明知其
      事情，至於債務人之法律行為除有特別規定外，無論為債
      權行為亦為物權行為，均非所問。是本件被繼承人宙○○
      生前所為之無償行為，只需在行為當時有害於原告，原告
      即得主張撤銷，自與被繼承人宙○○之繼承人有無財產，
      應不相關。
三、證據：提出本院92年度重訴字第91號民事判決、台灣高等法
    院93年度重上字第297 號民事判決、最高法院95年度台上第
    591 號民事判決、本院91年度家訴字第100 號判決、本院94
    年度桃調字第94號調解筆錄、台灣高等法院93年度家上字第
    344 號民事判決、宙○○之財產歸屬資料清單、戶籍謄本等
    影本各一份為證。
乙、被告天○○、亥○○、地○○、戌○○、酉○○、巳○○、
    辰○○、未○○、午○○、申○○○方面：
一、聲明：原告之訴駁回。
二、陳述：
（一）宙○○與原告於辦理訴外人張賜遺產之繼承登記時，以偽
      造文書方式僅列原告等人為遺產繼承人，排除被告天○○
      等10人之繼承登記，經本院刑事庭判處原告共同與宙○○
      偽造文書在案，經被告天○○等10人訴請宙○○應予回復
      原狀，嗣發現原告與宙○○辦理繼承登記之土地，已有部
      分遭渠等分割、變賣及被政府公用徵收，無法回復原狀，
      故被告天○○等10人除請求回復原狀（即塗銷繼承登記）
      外，另聲請法院調解因無法回復原狀所受之損失，經本院
      調解結果，宙○○同意賠償被告10 等 人所受之損失，故
      被告取得調解筆錄所示內容權利，非無償行為。
（二）被繼承人宙○○於法院所提存之擔保物尚有86年度存字第
      1339號至13 49 號提存金額為329 萬元；另依台灣高等法
      院87年度重上字第213 號判決所提存之假執行擔保金為22
      0 萬元，而宙○○就其父親張賜之遺產，於82年11月11日
      辦理繼承登記時，是經原告與宙○○等多人共同偽造文書
      後所辦理，原告於台灣高等法院87年度重上字第213 號事
      件中稱張賜之繼承人除原告及宙○○外，尚有訴外人張市
      、李張惜等繼承人（即被告天○○等10人之被繼承人），
      斯時該案之判決乃認定原告與宙○○所為之遺產分割協議
      無效，因此宙○○之財產，就張賜遺產中土地部分如附表
      所示之公同共有持分，依附表所示財產，於82年申報價值
      為38,587,704元，故被告天○○等10人在94年7 月間乃與
      宙○○成立訴訴上調解，除宙○○之提存款329 萬元、22
      0 萬元外，另有土地，而土地部分之申報價值達5,512,52
      9 元（38,587,704÷7 ＝5,512,52 9），再土地價值並非
      以申報地價為準，事實上張賜之遺產中，經政府公用徵收
      後，由原告領走約2,500 萬元，而張賜所遺留之土地價值
      ，市價應超過8,000 萬元以上，故調解時，被告主張以張
      賜之遺產，按被告應繼分之市價11,428,570元（80,000,
      000 ÷7 ＝1,1428,570）為天○○等10人受損害金額，且
      被繼承人宙○○於94年7 月間之財產亦達2,000 萬元以上
      ，故原告顯無債權受損之情形。
三、證據：提出本院86年度存字第1339號函影本一份為證。
丙、被告壬○○、丑○○、辛○○、戊○○、宇○○○方面：被
    告未於最後言詞辯論期日到場，惟據其前到場所為之聲明及
    陳述為：
一、聲明：原告之訴駁回。
二、陳述：
（一）被告丑○○、辛○○稱：被繼承人宙○○沒有其他財產，
      我們也沒有財產。
（二）被告天○○、亥○○、地○○、戌○○、酉○○、巳○○
      、辰○○、未○○、午○○、申○○○等人於二年前發現
      未分配到張賜之遺產，乃訴請法院塗銷被告宙○○等人之
      分割遺產繼承登記，並追討被告領取高速鐵路公用徵收土
      地補償款及請求損害賠償，宙○○生前即同意渠等損害賠
      償之請求，而被告亦同意父親宙○○之此項做法。
（三）被告壬○○在美國賓州匹茲堡有一間餐廳、二棟住宅，合
      計6,500 萬元，故原告之債權已可獲得保障，並無債權受
      損可言。
丁、本院依職權調取本院91年度家訴字第100 號、台灣高等法院
    93年度家上字第344 號塗銷分割繼承登記事件卷宗及本院94
    年度桃調字第94號調解卷宗。
    理  由
壹、程序方面：
一、原告起訴時就宙○○之繼承人僅列壬○○、丑○○、辛○○
    為被告，嗣於95年11月14日具狀追加繼承人戊○○、宇○○○二人為被告，因壬○○、丑○○、辛○○、戊○○及宇○○○均為宙○○之繼承人，有戶籍謄本在卷可按（見本卷第
    112 、113 頁），而本件訴訟標的對於該等繼承人必須合一
    確定，是原告訴訟中追加被告一事，與民事訴訟法第255 條
    第1 項第5 款規定相符，應予准許。
二、被告壬○○、丑○○、辛○○、戊○○、宇○○○受合法通
    知均未於最後言詞辯論期日到場，核無民事訴訟法第386 條
    各款所列情形，依原告聲請，由其一造辯論而為判決。
貳、實體方面：
一、本件原告主張被告天○○等10人與被繼承人宙○○於94年7
    月26日在本院調解程序達成調解合意，被繼承人宙○○同意
    給付被告天○○等10人共660 萬元及自83年1 月11日起至清
    償日止，按年息5%計算之利息，而被繼承人宙○○於95年4
    月26日死亡，繼承人為壬○○、丑○○、辛○○、戊○○、
    宇○○○等5 人，有原告提出之調解筆錄、戶籍謄本等為證
    ，被告對此並不爭執，與本院依職權調閱本院94年度桃調字
    第94號侵權行為損害賠償民事卷核對屬實，自堪信為真實。
二、又原告主張被告天○○等10人與宙○○於94年7 月26日在調
    解程序成立和解之法律行為，實屬有害原告對宙○○債權之
    無償行為，本於民法第244 條第1 項規定之法律關係，訴請
    撤銷宙○○與被告天○○10人間之調解行為，然為被告所否
    認，並以前揭情詞置辯。是本件兩造爭點為：（1） 原告主
    張是否已逾除斥期間？（2） 宙○○與被告天○○10人於94
    年7 月26日就雙方侵權行為所成立之和解是否為無償行為？
    並侵害原告之債權？茲析述如下。
（一）按債務人所為之無償行為，有害及債權者，債權人得聲請
      法院撤銷之。債務人所為之有償行為，於行為時明知有損
      害於債權人之權利者，以受益人於受益時亦知其情事者為
      限，債權人得聲請法院撤銷之。債務人之行為非以財產為
      標的，或僅有害於以給付特定物為標的之債權者，不適用
      前2 項之規定。債權人依第1 項或第2 項之規定聲請法院
      撤銷時，得並聲請命受益人或轉得人回復原狀。但轉得人
      於轉得時不知有撤銷原因者，不在此限。前條撤銷權，自
      債權人知有撤銷原因時起，1 年間不行使，或自行為時起
      經過10年而消滅，此民法第244 條、第245 條定有明文。
      本件原告主張被告天○○與宙○○之成立調解行為雖發生
      在94年7 月26日，但其於95年5 月16日之後，經本院民事
      執行處通知到院製作債權分配筆錄時，始知悉上情，此為
      被告所不爭執（見本院96年1 月23日言詞辯論期日筆錄，
      本院卷第122 頁），並業據原告提出本院執行處於95年5
      月16日所出具之函文1 紙附卷可查（見本卷第121 頁），
      而原告係於95年8 月28日具狀提起本件訴訟（見本院收文
      章），顯未逾債權人請求撤銷1 年之除斥期間，此先敘明
      。
（二）民法第244 條所定之撤銷權乃撤銷債務人所為詐害行為之
      權利。所謂詐害行為係指以財產權為目的之法律行為而言
      ，苟屬法律行為，則不問契約行為或單獨行為，債權行為
      或物權行為，均得為撤銷權之標的。經查被告天○○等10
      人以被繼承人宙○○侵害之繼承權為由，向本院聲請調解
      ，請求宙○○應給付其等10人共660 萬元及遲延利息，而
      其等於94年7 月26日調解程序時達成調解合意，宙○○同
      意給付被告天○○等10人共660 萬元及自83年1 月11日起
      至清償日止按週年利率5%計算之利息等情，有原告提出本
      院94年度桃調字第94號調解筆錄影本為證，經本院調取上
      開卷宗核對無訛，堪信為真。而所謂「無償行為」係指債
      務人對第三人之給付係無對價之行為，不問單獨行為或契
      約行為。又在調解程序當事人所為之和解行為，雖具有訴
      訟上與確定判決相同之程序效力，但本質上仍屬於實體上
      雙方意思表示合致之法律行為。易言之，當事人在訴訟程
      序或調解程序上所成立之和解契約，亦可為民法第244 條
      撤銷之標的。再民事調解固與確定判決相同有既判力，然
      此效力僅在調解當事人間發生拘束，該既判力並不及於調
      解當事人以外之第三人，此有最高法院71年度台上字第
      1009號民事判決可資參照。系爭調解之當事人為宙○○及
      被告天○○等10人，原告屬於調解當事人以外之第三人，
      揆諸上揭判決意旨，本件原告自得爭執並主張撤銷上開調
      解合意，不受上開調解之拘束。
（三）經查：本件被繼承人宙○○確實在系爭調解程序中依被告
      天○○等10人於聲請調解狀所載請求內容，完全同意給付
      被告天○○等10人共660 萬元及其法定利息，而被告天○○等10人則並未為任何相對之給付或有何退讓，有上開調
      解筆錄可參，依該調解筆錄之內容，足見宙○○本人在上
      開調解程序中並未取得任何對價關係，而係純粹負有義務
      ，是宙○○於上開94年7 月26日調解程序中同意給付被告
      天○○等10人共660 萬元及自83年1 月11日起至清償日止
      按週年利率5%計算利息之行為，於性質上仍屬無償、單務
      契約甚明。至被告抗辯渠等與宙○○於94年7 月26日之調
      解合意不屬於無償行為，因宙○○對被告天○○等10人於
      83年1 月11日起本負有侵權行為損害賠償之債務，宙○○
      同意賠償，而承認原有之債務以取得執行名義，當日之調
      解合意不是新生的債權云云。惟查：被告係以宙○○在辦
      理繼承登記時，漏列被告為繼承人侵害被告之繼承權，致
      使被告受損1,200 萬元及遲延利息為據，提起侵權行為損
      害賠償訴訟。但衡諸被告天○○等10人因曾因遭其餘繼承
      人侵害其繼承權為由，提起塗銷分割繼承登記之訴訟，當
      時由本院家事法庭於93年9 月29日以91年度家訴字第100
      號受理在案而認定被告天○○等10人之被繼承人即訴外人
      李張惜、張市無繼承權，並判決駁回被告天○○等人在該
      案提起之訴。被告天○○等10人不服判決而提起上訴，台
      灣高等法院於95年10月3 日廢棄原審判決，並認定被告天
      ○○等10人對於被繼承人張賜之遺產有繼承權，惟關於侵
      權行為損害賠償之調解筆錄是在94年7 月26日作成，明顯
      早於二審判決日，宙○○何能在第二審未作成判決之前，
      即自行認定自己有侵害告天○○等10人之繼承權而同意賠
      償被告660 萬元及利息；再本院91年度家訴字第100 號塗
      銷分割繼承登記事件審理時，宙○○均否認有認何偽造文
      書或使公務員登載不實之情形（見該判決書第9 頁），何
      以其自認自己並無偽造文書之犯行，但卻願意和解賠償高
      額賠償金，此實令人匪宜所思；更何況上開二審認定被告
      天○○均可回復繼承登記，顯然並無損於被告天○○等10
      人之繼承權，何來侵權行為損害賠償之賠償義務？本院綜
      觀卷內資料，認被告天○○等10人既無法舉證證明宙○○
      對被告天○○等10人有任何侵權行為損害賠償義務，宙○○與被告所為之調解合意應屬無償之單務行為，合於民法
      第244條第1項之規定。
（四）再按債權人應保全之債務人財產，以債之關係成立時之狀
      態為準，債權發生當時之責任財產為債務人之信用基礎，
      是詐害行為當時已存在之債權，即可能受到詐害行為之妨
      害。故民法第244 條所規定之詐害行為，僅須於債務成立
      後所為，並可能使債務人限於無資力者，債權人均得撤銷
      之。本件原告主張其曾依民法不當得利之法律關係對宙○○提起民事訴訟，而獲得本院92年度重訴字第91號判決原
      告勝訴，判決宙○○應各給付原告庚○○、己○○、癸○○、寅○○887,097 元；應給付原告子○○1,559,24 7元
      ；應各給付原告丙○○、丁○○、卯○○、張永需、甲○○311,848 元，及均自89年5 月5 日起至清償日止，按週
      年利率5%計算之利息。經宙○○上訴，均遭台灣高等法院
      、最高法院判決駁回確定等情，有原告提出之本院92年度
      重訴字第91號民事判決、台灣高等法院93年度重上字第
      297 號民事判決、最高法院95年度台上第591 號民事判決
      等影本附卷可稽，並為被告不爭執，足認原告對於宙○○
      合計6,666,875 元之不當得利債權係自89年5 月5 日成立
      。而宙○○確與被告天○○等10人於94年7 月26日當日達
      成上開調解合意所成立本金為660 萬元之單務契約，原告
      對於宙○○之不當得利債權既早在89年5 月5 日已成立，
      且被告亦知悉原告對宙○○已有上開債權之存在（見本院
      96年3 月20日言詞辯論期日筆錄，本卷第142 頁），足認
      宙○○於94年7 月26日在系爭調解程序對被告天○○等10
      人所為之調解合意，勢必造成宙○○消極地增加債務，償
      債能力受有影響，使原告之上開債權有不能、困難或遲延
      受清償之虞。至於被告抗辯宙○○尚有提存金329 萬元及
      假執行擔保金220 萬元在法院提存所，以及依公告現值六
      百七十二萬零九百四十六元之不動產，及尚未為繼承登記
      之遺產等財產，故行為時並非陷於無資力云云。惟查：該
      329 萬元之提存金，乃高鐵徵收補償金，高鐵徵收乃張賜
      之遺產，而其等關於張賜之遺產塗銷分割繼承登記尚在最
      高法院審理中，日後若判決須塗銷分割繼承登記，該提存
      金可能需提列為張賜之遺產而由其他繼承人分割繼承，自
      不得全部列為宙○○之目前財產價值。而宙○○名下價值
      六百七十二萬零九百四十六元之不動產及其他尚未繼承登
      記之不動產，均是繼承張賜之遺產而來，其情形同上，在
      塗銷分割繼承登記案件確定前，因既成人尚有否被告10人
      及其他繼承人未明，應繼份亦未明，且公同共有屬於抽象
      潛在不明，日後尚需遺產分割，分割狀態如何，有無喪失
      繼承權，均屬未定，實難以張賜遺產及繼承人數去計算宙
      ○○當時應繼承之遺產價值。再220 萬元之擔保金，是屬
      於提供債務人徵收補償金案件因假執行所生損害之擔保金
      ，日後亦有被追償之可能，亦不可全數算入宙○○目前之
      財產價值，因此宙○○與被告天○○10人成立調解合意之
      時，宙○○之責任財產均屬不確定、潛在不明的性質，難
      以將其全列為宙○○之責任財產，而宙○○與被告天○○
      10人之調解合意行為，已足以使原告之債權無法清償或不
      足清償之虞，應合於民法第244 條第1 項之規定。從而，
      被告此部分抗辯均不可採。再債務人責任財產之認定，係
      以債務人所為之無償或有償法律行為成立之時狀態為準，
      故本院考量債務人責任財產，係以宙○○與被告天○○等
      10人成立調解（94年7 月26日）之時狀態為準，在當時若
      符合民法第244 條之規定，原告即取得撤銷權，故當然毋
      庸考量日後繼承事實發生後宙○○之繼承人即被告庚○○
      等5 人之資力，被告此部分抗辯並無理由。
（五）本院綜合上情，認而被告並未能證明宙○○與被告天○○
      等10人成立調解之時尚有其他財產可供清償原告之上開債
      權，若以宙○○當時之財產狀況及涉及多項財產訴訟尚未
      終結日後尚有可能遭追償等情形下，確實可認原告主張宙
      ○○與被告天○○等10人間之調解合意，是宙○○無償、
      單務法律行為，已足以有害於原告對於宙○○之不當得利
      債權不能清償或不足清償，殊屬明確，應堪採信，而被告
      壬○○等5 人既為宙○○之繼承人，自應繼承宙○○之權
      利義務。從而，原告依民法第244 條第1 項之規定，請求
      撤銷宙○○與被告天○○等10人於94年7 月26日在本院桃
      園簡易庭94年度桃調字第94號所為之調解合意，自屬有據
      ，應准許之。
三、本件為判決之基礎已臻明確，兩造其餘之陳述及所提其他證
    據，經本院斟酌後，認為均於判決之結果無影響，亦與本案
    之爭點無涉，自無庸逐一論述，併此敘明。
四、據上論結，原告之訴為有理由，爰依民事訴訟法第385 條第
    1 項前段、第78條、第85條第1 、2 項，判決如主文。
中    華    民    國    97    年    3     月    25    日
                  民事第一庭    法  官  田玉芬
以上正本係照原本作成。
如對本判決上訴，須於判決送達後20日內向本院提出上訴狀
中    華    民    國    97    年    3     月    25    日
                                書記官  李麗娟


司法院資訊處製作；財團法人民間司法改革基金會備份。
